【裁判字號】    96,醫,8
【裁判日期】    970411
【裁判案由】    損害賠償
【裁判全文】
臺灣士林地方法院民事判決                 96年度醫字第8號
原      告  甲○○
訴訟代理人  李聖隆律師
被      告  乙○○
訴訟代理人  吳宗輝律師
            余盈鋒律師
            吳旭洲律師
上 列一 人
複  代理人  林譽恆律師
上列當事人間損害賠償事件，本院於民國97年3 月28日言詞辯論
終結，判決如下：
    主  文
原告之訴及假執行之聲請均駁回。
訴訟費用新臺幣伍仟肆佰元由原告負擔。
    事實及理由
壹、程序部分
一、訴狀送達後，原告不得將原訴變更或追加他訴。但有下列各
    款情形之一者，不在此限：一、被告同意者。…三、擴張或
    減縮應受判決之聲明者。…七、不甚礙被告之防禦及訴訟之
    終結者。被告於訴之變更或追加無異議，而為本案之言詞辯
    論者，視為同意變更或追加。」民事訴訟法第255 條第1 項
    、第2 項定有明文。
二、本件原告於民國95年6 月21日起訴請求原為：「被告應給付
    原告新臺幣（下同）500 萬元（見本院95年度湖調字第117
    號，下稱95湖調117 號，卷第6 頁）。」嗣於95年7 月21日
    將前開聲明減縮為：「被告應給付原告100 萬元（見95湖調
    117 號卷第15頁）。」原告復於96年6 月28日具狀將聲明變
    更為：先位聲明：「(一)被告及追加被告國防大學國防醫學院
    三軍總醫院（下稱三軍總醫院）應連帶給付原告50萬元，並
    自追加起訴狀送達最後被告翌日起至清償日止，按週年利率
    5%計算之利息。(二)三軍總醫院應給付追加原告柳周伯（下稱
    柳周伯）50萬元，並自追加起訴狀送達追加被告翌日起至清
    償日止，按週年利率5%計算之利息。(三)前二項請求，願供擔
    保，請准予宣告假執行。」; 備位聲明：「(一)三軍總醫院應
    分別給付原告及柳周伯各50萬元，並均自追加起訴狀送達翌
    日起至清償日止，按週年利率5%計算之利息，(二)願供擔保，
    請准予宣告假執行。」（見本院96年度湖調字第118 號，下
    稱96湖調118 號，卷第16、17頁），又原告嗣於96年9 月17
    日將上開聲明更正為：先位聲明：「(一)被告及三軍總醫院應
    連帶給付原告及柳周伯各50萬元，原告部分，自起訴狀送達
    翌日起至清償日止，柳周伯部分，自追加起訴狀送達翌日起
    至清償日止，均按週年利率5%計算之利息。(二)願供擔保，請
    准予宣告假執行。」; 備位聲明：「(一)三軍總醫院應給付原
    告及柳周伯各50萬元，並均自追加起訴狀送達翌日起至清償
    日止，按週年利率5%計算之利息。(二)願供擔保，請准予宣告
    假執行。」（見本院卷第18頁），又原告復於97年3 月19日
    具狀撤回原告柳周伯起訴及對被告三軍總醫院之起訴，並另
    將先位聲明更正為：「(一)被告應給付原告50萬元，及自起訴
    狀送達翌日起至清償日止，按週年利率5%計算之利息。(二)願
    供擔保，請准予宣告假執行（見本院卷第125 頁）。」經查
    ，原告上開訴之變更及追加部分，被告未就訴之變更追加部
    分異議，而為本案之言詞辯論，依民事訴訟法第255 條第2
    項規定，應視為同意變更及追加，從而依同條第1 項第1 款
    規定，原告上開訴之變更及追加即屬合法。而就原告撤回部
    分，被告於期日到場為同意原告撤回之表示，依民事訴訟法
    第262 條第1 項之規定，自已生撤回之效力，合先敘明。
貳、實體部分
一、原告起訴主張：被告係三軍總醫院主治醫師，為從事醫療業
    務之人。因伊之父柳有德（下稱柳有德）於93年6 月5 日，
    進入上開醫院接受被告實施剖腹探查及膽囊切除手術（下稱
    系爭手術），因被告對伊及其他家屬未善盡說明病情、治療
    方針、處置、用藥、預後情形及可能不良反應，復未告知實
    施系爭手術之原因、手術成功率或可能發生之併發症及危險
    性，即實施系爭手術，致柳有德因醫療疏失造成敗血症，於
    93年6 月21日因多重器官衰竭而死亡。綜上，被告未善盡告
    知說明義務之過失與柳有德死亡之間，顯有因果關係，被告
    自應負損害賠償責任。伊爰依民法第184 條第2 項侵權行為
    損害賠償請求權之規定，請求被告給付慰撫金50萬元等語。
    並聲明：(一)被告應給付原告50萬元，及自起訴狀送達翌日起
    至清償日止，按週年利率5%計算之利息。(二)願供擔保，請准
    予宣告假執行。
二、被告則抗辯略以：柳有德於93年6 月21日死亡，而原告至95
    年6 月21日始提起本訴，是自其知有損害及賠償義務人時起
    ，已逾2 年之期間，故原告侵權行為損害賠償請求權業已罹
    於時效而消滅。又縱認原告之請求權未罹於時效，然伊確已
    善盡告知義務，且系爭手術治療過程符合醫療常規，並無過
    失，柳有德之死亡與伊實施系爭手術之醫療處置間，並無相
    當因果關係，原告據以請求慰撫金50萬元顯屬無據等語，資
    為置辯。並聲明：(一)原告之訴駁回。(二)如受不利益判決，願
    供擔保，請准予宣告免為假執行。
三、兩造不爭執之事項（見本院卷第95頁）：
  (一)原告為柳有德之子。
  (二)被告為三軍總醫院之履行輔助人。
  (三)柳有德於93年6 月5 日進入三軍總醫院，由被告實施剖腹探
    查及膽囊切除術，術後於同年月21日呈彌留狀態，病人自動
    出院返家「壽終正寢」，死因為多重器官衰竭。
  (四)柳有德與三軍總醫院間締結有委任性質的「醫療契約」存在
    。
四、本件經兩造協議簡化整理爭點為：(一)原告甲○○之請求權是
    否已罹於時效？(二)被告乙○○對於病患柳有德有無民法第18
    4 條第2 項之侵權行為？(三)如果原告之訴有理由，原告得請
    求慰撫金之數額為何？（見本院卷第140 、141 頁言詞辯論
    筆錄）。茲論述之：
  (一)原告之請求權是否已罹於時效？
  1.按因侵權行為所生之損害賠償請求權，自請求權人知有損害
    及賠償義務人時起，二年間不行使而消滅，民法第197 條第
    1 項前段定有明文; 復按關於侵權行為損害賠償請求權之消
    滅時效，應以請求權人實際知悉損害及賠償義務人時起算，
    非以知悉賠償義務人因侵權行為所構成之犯罪行為經檢察官
    起訴，或法院判決有罪為準。是請求權人若實際知悉損害及
    賠償義務人時，即起算時效，並不以賠償義務人坦承該侵權
    行為之事實為必要，至該賠償義務人於刑事訴訟中所為之否
    認或抗辯，或法院依職權所調查之證據，亦僅供法院為判刑
    論罪之參酌資料而已，不影響請求權人原已知悉之事實，此
    有最高法院72年度臺上字第738 號判例、最高法院85年度臺
    上字第2113號判決意旨可參。
  2.本件原告主張其侵權行為損害賠償請求權尚未罹於時效等語
    ，則為被告所否認，並以前開情詞置辯。然查，柳有德係於
    93年6 月21日死亡，又時效以請求權人知有損害結果發生時
    為起算點，則93年6 月21日當天已生損害之結果，為原告所
    知悉，自應以該日為消滅時效期間計算之始點。又「法令、
    審判或法律行為所定之期日及期間，除有特別訂定外，其計
    算依本章之規定。」、「以日、星期、月或年定期間者，其
    始日不算入。」民法第119 條、第120 條第2 項分別定有明
    文，即如法律另有規定，即不適用民法第120 條第2 項，而
    民法第197 條之規定，即屬民法第120 條第2 項之特別規定
    ，故原告主張依民法第120 條第2 項始日不算入，時效應自
    93年6 月22日起算云云，即無可採。
  3.再按期間不以星期、月或年之始日起算者，以最後之星期、
    月或年與起算日相當日之前一日，為期間之末日，民法第12
    1 條第2 項定有明文。本件自93年6 月21日當日起算，期間
    為2 年，則95年6 月21日為最後年之相當日，應以95年6 月
    20日為期間之末日。原告於95年6 月21日始提起本件訴訟，
    顯已逾請求權2 年時效，是被告抗辯原告侵權行為損害賠償
    請求權已罹於時效而消滅乙節，即屬有據。
  (二)被告為時效抗辯既為可採，則本件其餘爭點自無再予審酌之
    必要。
五、從而，原告依據民法第184 條第2 項之規定，請求被告應給
    付原告50萬元，及自起訴狀繕本送達被告之翌日起至清償日
    止，按週年利率5%計算之遲延利息為無理由，應予駁回。原
    告之訴既經駁回，其假執行之聲請即失所附麗，應併予駁回
    。
六、本件為判決之基礎已臻明確，兩造其餘攻擊及防禦方法，經
    本院審酌後，認與判決之結果不生影響，爰不予一一論述，
    附此敘明。
七、本院依職權定本件訴訟費用額為5,400 元（即第一審裁判費
    ），應由敗訴之原告負擔。
八、訴訟費用負擔之依據：民事訴訟法第78條、第87條第1項。
中    華    民    國    97    年    4     月    11    日
                  民事第一庭  法  官  陳麗芬
以上正本證明與原本無異。
如對本判決上訴，應於判決送達後20日內向本院提出上訴狀。
中    華    民    國    97    年    4     月    16    日
                              書記官  林宗勳


司法院資訊處製作；財團法人民間司法改革基金會備份。
